【裁判字號】    92,台上,1159
【裁判日期】    920313
【裁判案由】    妨害自由等罪
【裁判全文】
最高法院刑事判決                              九十二年度台上字第一一五九號
    上  訴  人  甲○○
    選任辯護人  王勝和律師
右上訴人因妨害自由等罪案件，不服台灣高等法院中華民國八十九年九月二十九日第
二審判決︵八十七年度上訴字第四五００號，起訴案號：台灣板橋地方法院檢察署八
十五年度偵字第三四二七、五０二八號︶，提起上訴，本院判決如左：
    主  文
原判決關於妨害自由部分撤銷，發回台灣高等法院。
其他上訴駁回。
    理  由
一、撤銷發回部分：
本件原判決認定上訴人甲○○與李正開間原有債務糾葛，民國八十五年一月三日晚間
十時許，上訴人偕同吳冀安︵第一審法院通緝中︶、年約三十餘歲綽號「小宇」者及
另一不詳姓名之成年男子，至台北縣永和市○○街二三巷一號一樓李正開住處追討債
務未遇，並經據報前往處理之警員勸諭，始悻然離去。惟仍心有未甘，再返回民享街
二三巷口附近徘徊。翌日凌晨三時許，彼四人見李正開返家，竟共同基於妨害自由及
恐嚇危害安全之犯意，先徒手強行將李正開押入彼等所駕之車號ＯＡ｜七六七六號自
用小客車內，載至台北市北投紗帽山區，剝奪李正開之行動自由。同日上午八時許，
迫令李正開以電話通知其母鄧耐妹須於同日上午十一時前，將新台幣三十萬元電匯入
台灣省合作金庫南勢角支庫林信德之帳戶，再由上訴人於電話中對鄧耐妹出言恫稱兒
子在彼等手中，若不遵期匯款，將要李正開一隻手一隻腳，並要其收屍等語，致鄧耐
妹心生畏怖，且因護子心切，遂依囑將款項匯入林信德之上開帳戶。上訴人等人旋即
先將款項全數提領，始准李正開離去等情。因而維持第一審論處上訴人共同以非法方
法剝奪人之行動自由罪刑之判決，駁回上訴人此部分在第二審之上訴，固非無見。
惟查(一)、審理事實之法院，對於案內與論罪科刑、罪名成立與否有關之一切證據，除
認為不必要者外，均應詳為調查，然後基於調查所得之心證以為判斷之基礎；苟與待
證事實有重要關係，在客觀上認為應行調查之證據，又非不易調查或不能調查，而未
依法加以調查，率予判決者，即有刑事訴訟法第三百七十九條第十款規定所稱應於審
判期日調查之證據，而未予調查之違法。原判決依憑被害人李正開及其母鄧耐妹之指
訴，及卷附合作金庫存款憑條等證據，認定上訴人偕同吳冀安等人於八十五年一月四
日凌晨三時許，強押被害人李正開，迫令李正開電話通知其母匯款等情。然為上訴人
所否認，並以未有人逼李正開外出，同年一月四日凌晨二、三點，李正開打伊店裡0
000000號電話，與伊約定當天早上八時在士林大葉高島屋見面等語置辯︵見第
一審第一宗卷第九十六頁、原審第一宗卷第一一三頁背面︶。質之李正開則否認於上
揭時間以該支電話與上訴人聯絡，並指陳上訴人與其同夥當日凌晨三時許在伊家巷口
等，伊一回家即被押上車云云︵見第一審第一宗卷第九十五頁、原審第一宗卷第一一
四頁︶，各執一詞。惟李正開是否以上揭電話與上訴人聯絡約定見面，攸關本件犯罪
是否成立，原審對此客觀上應行調查之重要證據，未予調查，遽行判決，自有應於審
判期日調查之證據，而未予調查之違法。(二)、有罪之判決書，對於被告有利之證據不
採納者，應記載其理由，為刑事訴訟法第三百十條第二款所明定。故有罪判決書對於
被告有利之證據，如不加採納，必須說明其不予採納之理由，否則即難謂無判決不備
理由之違誤。卷查上訴人聲請傳訊之證人阮基鴻、林建宇於原審似證稱：當日︵八十
五年一月四日︶凌晨一、二點上訴人即在台北市○○○路○段伙堂餐廳，至凌晨六點
後始離去云云︵見原審同上卷宗第一三八至一四一頁︶。原判決對於上揭有利於上訴
人之證據，不加採納，亦未說明不予採納之理由，殊有判決不備理由之違誤。(三)、原
判決理由又以﹁倘李正開未於當日凌晨三時許遭被告甲○○等四人挾持，何以能指稱
甲○○等一夥共有四人，而非被告甲○○所辯之三人﹂云云，資為上訴人強押被害人
李正開之論證︵見原判決第六頁︶。然卷查上訴人、吳冀安及其他另二名不詳姓名男
子曾於八十五年一月四日凌晨前往台北縣永和市○○街二十三巷一號鄧耐妹住處欲向
被害人李正開索債，經鄧耐妹通知警員黃智俊前來後，由鄧耐妹以電話與被害人李正
開聯絡，被害人李正開並於電話中與上訴人及警員通話等情，據證人即警員黃智俊證
實，並據被害人李正開及其母鄧耐妹供明在卷︵見偵查卷第四十、四十一頁，原審卷
第一宗第一一一頁︶。上訴人於原審亦辯稱共四人前往鄧耐妹住處︵見原審卷第一宗
第三十頁︶。上訴人與其同夥共四人前往被害人李正開與其母住處索債，其間，被害
人李正開既曾與其母及警員，甚至上訴人通話，自可能知悉上訴人一夥共有四人。原
判決以被害人李正開知悉上訴人一夥共有四人，即推論上訴人等人強押被害人李正開
索債，其採證亦有未合。上訴意旨指摘原判決此部分不當，尚非全無理由，應認原判
決關於妨害自由部分有撤銷發回更審之原因。
二、上訴駁回部分：
按刑事訴訟法第三百七十六條所列各罪之案件，經第二審判決者，不得上訴於第三審
法院，法有明文。本件上訴人被訴詐欺部分，原審係依刑法第三百三十九條第一項論
處罪刑，核屬刑事訴訟法第三百七十六條第四款之案件。依首開說明，既經第二審判
決，自不得上訴於第三審法院，上訴人竟一併提起上訴，顯為法所不許。
據上論結，應依刑事訴訟法第三百九十五條前段、第三百九十七條、第四百零一條，
判決如主文。
中      華      民      國    九十二    年      三      月     十三     日
                              最高法院刑事第二庭
                                  審判長法官  陳  錫  奎
                                        法官  洪  清  江
                                        法官  李  伯  道
                                        法官  陳  世  淙
                                        法官  洪  佳  濱
      右正本證明與原本無異
                                              書  記  官
中      華      民      國    九十二    年      三      月     十九     日
                                                                        Ｔ


司法院資訊處製作；財團法人民間司法改革基金會備份。
